【裁判字號】    99,重家訴,11
【裁判日期】    991118
【裁判案由】    分割遺產
【裁判全文】
臺灣士林地方法院民事判決            99年度重家訴字第11號
原      告  乙○○
            丙○○
兼  上一人
訴訟代理人  丁○○原名：宋惠.
被      告  戊○○原名：宋惠.
            甲○○原名：宋惠.
上列當事人間請求分割遺產事件，本院判決如下：
    主  文
被繼承人宋禧官所遺如附表一編號11所示之金錢，由兩造依如附
表二所示之應繼分比例分配。
被繼承人宋禧官所遺如附表一編號12所示之投資股份，被告戊○○、甲○○應協同原告丙○○、乙○○、丁○○辦理繼承登記後
，由兩造依如附表二所示之應繼分比例分配。
原告其餘之訴駁回。
訴訟費用由原告負擔。
    事  實  及  理  由
一、原告起訴主張略以：
  (一)兩造被繼承人宋禧官曾於民國89年10月2 日自書遺囑，就其
    所有之臺北市大同區○○○路○ 段96號1 、2 、3 樓之房屋
    ，由原告丁○○（原名宋惠華）分配29.5/100、乙○○分配
    23/100、丙○○分配27.5/100，另被告戊○○（原名宋惠森
    ）及甲○○（原名宋惠光）各自分配10/100，並經鈞院公證
    處公證人以89年度認字第19939 號認證書認證在案，而被繼
    承人上開分配之真意應包括上開房屋坐落之土地，即臺北市
    ○○區○○段二小段13地號、45-1地號之土地。嗣被繼承人
    於98年8 月10日死亡，即應按上開遺囑之內容分割被繼承人
    之遺產，另該遺囑未提及之遺產，則應由兩造按應繼分平均
    繼承之。
  (二)惟被繼承人死亡後，被告等人遲未同意辦理遺產分割，原告
    丁○○、丙○○於98年10月2 日向鈞院起訴請求裁判分割遺
    產（98年度司家調字第324 號），於調解程序中，兩造於99
    年2 月3 日簽立分割遺產協議書，並由原告丁○○、丙○○
    撤回聲請，惟當時因被告甲○○恐嚇阻止原告乙○○提出被
    繼承人宋禧官所立之遺囑，此有當日調解之調解委員可證，
    致原告丙○○於簽立該協議書前，不知有被繼承人所立之遺
    囑存在，誤以為被繼承人未以其自由意志處分其遺產，始陷
    於錯誤而簽立該協議書，爰依民法第88條第1 項之規定，撤
    銷簽立該協議書之意思表示，則該協議書自屬無效。
  (三)又原告乙○○之所以簽立分割遺產協議書，實係於調解庭中
    ，被告甲○○不斷出言恐嚇，若原告不同意簽立該協議書，
    將殺害原告丁○○，且將對原告乙○○提起刑事告訴纏訟到
    底，因被告甲○○為爭奪家產，曾無端告發原告乙○○涉犯
    刑法詐欺及偽造文書等罪嫌，幸經臺灣士林地方法院檢察署
    檢察官以98年度偵字第2398號為不起訴處分，證明被告甲○○為爭家產無端興訟，原告乙○○實無犯罪行為，該不起訴
    處分書雖還原告乙○○清白，惟已造成原告乙○○心理莫大
    折磨，故被告甲○○表示若原告不同意簽立協議書，將殺害
    原告丁○○且將對原告乙○○提起刑事告訴云云，實對原告
    三人心理造成極大壓迫，心生畏懼，原告丁○○及乙○○實
    係受被告甲○○脅迫，違反原告之自由意志下，簽立系爭協
    議書，爰依民法第92條第1 項之規定，撤銷簽立系爭協議書
    之意思表示，系爭協議書即屬無效。
  (四)依被繼承人所立自書遺囑可知，被告戊○○經商失敗，夥同
    債權人逼被繼承人代其還債，使被繼承人官司纏訟多年，最
    終雖獲臺灣臺北地方法院士林分院以74年度易字第1585號刑
    事判決無罪，惟已對被繼承人造成莫大傷害；另一被告甲○○曾盜刻被繼承人印章欲盜賣家產，所幸及時發現，經鈞院
    以83年度訴字第609 號刑事判決被告甲○○有期徒刑5 月在
    案，被告二人所作所為，致被繼承人年老受苦，被繼承人顧
    及父子之情，未剝奪其二人之繼承權，仍將遺產之一部分配
    與被告二人，被告猶不知足，為謀得更多遺產，以脅迫之方
    式強逼原告於違反原告自由意志下簽立系爭協議書，該協議
    書違反被繼承人處分其遺產之意思，亦違反原告之自由意志
    且經原告表示撤銷，實屬無效。
  (五)對被告答辯之陳述：
    1.被告甲○○所稱之委託書，即係指於99年2 月3 日調解庭
      中，被告甲○○提出該委託書及93年12月11日協議書，宣
      稱被繼承人宋禧官已全權委託其處理所有不動產，要求原
      告兄弟均要聽從、配合被告意思來處理被繼承人之遺產。
      原告三人於調解庭始看到該委託書，慌亂吵雜之中，無法
      細查其內容，該委託書實為被告甲○○單方片面所提出，
      觀其內容，全文並非先父所書寫，委託人下之署名「宋禧
      官」亦非先父之筆跡；又該委託書其上日期載為96年3 月
      10日，惟被繼承人於98年8 月31日經鈞院以98年度禁字第
      97號民事裁定宣告為禁治產人，該裁定之精神鑑定報告書
      認被繼承人自5 、6 年前至今、以及目前之精神狀態皆處
      於心神喪失程度，則被繼承人於斯時實無委託被告甲○○
      之行為能力，堪以認定該委託書實為被告甲○○所製作，
      被告甲○○偽造文書、施用詐術，詐欺原告兄弟等人，使
      原告等人陷於錯誤始簽訂該協議書，經原告撤銷簽訂該協
      議書之意思表示後，該協議書自不生效力。
    2.被繼承人宋禧官於89年10月2 日之自書遺囑第5 點載明：
      「…為顧及父子情面及兄弟糾紛由重慶北路三段96號1 、
      2 、3 樓內給惠森10/100、惠光10/100，如不服再吵所配
      10/100全部收回歸惠華、惠根、惠基三人所有…」等語，
      被告二人未依被繼承人所立遺囑分配遺產，反而持偽造之
      委託書及無效之協議書詐欺、脅迫原告三人，使原告三人
      受脅迫及陷於錯誤之情形下，於99年2 月3 日調解庭中簽
      訂分割遺產協議書，被告二人所為已構成被繼承人遺囑中
      所表示「如不服再吵所配10/100全部收回歸惠華、惠根、
      惠基三人所有」，是被告二人對被繼承人所遺臺北市○○○路○段96號之房屋，已無繼承權，洵堪認定。
    3.原告丁○○於98年9 月1 至公證處申請被繼承人之自書遺
      囑，公證處發給之資料並不完整，僅有4 頁，有房無地，
      於99年6 月29日，原告丁○○再次申請，始給予13頁，包
      括房屋及土地，始完整知悉先父自書遺囑之內容。故於99
      年2 月3 日調解庭，原告丁○○並不知悉被繼承人完整遺
      囑內容，且被告甲○○亦威脅、恐嚇、阻止其他原告提出
      先父完整自書遺囑之情形下，陷於錯誤所簽訂，經原告表
      示撤銷簽訂該分割遺產協議書之意思表示後，該分割遺產
      協議書自不生效力。
    4.關於被告甲○○辯稱調解庭中雙方係於自由意志下簽立分
      割遺產協議書，調解成立，本協議書與確定判決有同一效
      力云云，洵屬對民事訴訟法關於調解成立之規定有誤解，
      依鈞院98年度司家調324 號於99年2 月3 日之訊問筆錄所
      載，係因聲請人即原告丁○○、丙○○稱與相對人已達成
      協議，請求撤回本件聲請，即由司法事務官宣示：本件撤
      回報結，足認兩造間調解並未成立，並無民事訴訟法第41
      6 條第1 項、第380 條第1 項規定與確定判決同一效力。
    5.原告乙○○自幼與父母同住，被繼承人生前均由原告乙○○一人親自照顧，被告甲○○從未照顧被繼承人，明知其
      無能力照顧被繼承人，為謀奪被繼承人財產，藉詞父親乃
      兄弟共有，不能由原告乙○○一人照顧，要脅原告乙○○
      把父親交出由兄弟輪流照顧，被繼承人於98年4 月首度由
      被告甲○○負責照顧，被告甲○○反將被繼承人送至養老
      院，於如此折騰煎熬之下，短短三個多月，被繼承人即於
      98年8 月10日去世，由被告甲○○辦理相關手續進入中壢
      殯儀館，被告甲○○長期挾持掌控被繼承人遺體於殯儀館
      長達7 個月之久，並要脅原告三人若不依照被告甲○○之
      意見分配被繼承人遺產，即不將被繼承人之遺體埋葬，原
      告起初不願受告甲○○之脅迫，惟念及被繼承人之遺體於
      殯儀館冰櫃中已長達數月之久，原告不忍被繼承人無法下
      葬入土為安，始於99年2 月3 日調解庭中受被告甲○○之
      脅迫下，被迫簽立該分割遺產協議書，被繼承人始得於99
      年3 月17日辦告別式而安葬，此益徵原告係受被告甲○○
      脅迫下而簽訂該分割遺產協議書。
    6.另被告戊○○於93年間，未經被繼承人同意私自遷入被繼
      承人所有臺北市○○○路○ 段96號2 樓之房屋居住，至94
      年8 月被繼承人始發現上開房屋遭被告戊○○夫妻竊佔而
      極為震怒，因上開房屋平常均出租他人使用，所收租金支
      應被繼承人生活所需之用，被告戊○○既竊佔該房，被繼
      承人即無房租收入可供支用，前往與被告戊○○理論，亦
      不獲置理，被繼承人即以書面要求原告乙○○寄發存證信
      函催告被告戊○○夫婦遷出，否則將依法提出告訴。原告
      礙於兄弟之情並未提告，隱瞞被繼承人稟報已依其意思辨
      理，始得平息，被告戊○○夫婦至今仍佔用上開房屋，其
      等不顧該房屋為被繼承人所有，其租金收益亦供被繼承人
      日常生活支用，強行佔用，使被繼承人晚年生活陷入困窘
      ，極度悲哀，實已對被繼承人構成重大之虐待。
  (六)綜上所述，被告二人所作所為，對被繼承人實已構成重大虐
    待及侮辱，被繼承人於在世時曾多次表示其遺產不分給被告
    二人，亦於自書遺囑中表示「如不服再吵所配10/100全部收
    回歸惠華、惠根、惠基三人所有」；被告二人不願依被繼承
    人經法院公證之自書遺囑分配遺產，反而多次以詐欺、脅迫
    之手段逼迫原告簽訂分割遺產協議書，經原告以書狀表示撤
    銷簽訂該協議書之意思表示後，該協議書自不生效力，即應
    遵照被繼承人之自書遺囑分配遺產等語，爰聲明：(一)先位聲
    明：(1)附表一所示被繼承人宋禧官所有土地及建物（即編號
    1 至10），准予分割，並按附表一先位聲明之分割比例辦理
    分別共有登記。(2)被告戊○○、甲○○應協同原告丁○○、
    乙○○、丙○○，就附表一所示被繼承人宋禧官所有大台北
    商業銀行股份，向大台北商業銀行辦理繼承登記，並按附表
    二分割比例（各五分之一），協同原告丁○○、乙○○、丙○○，辦理分別共有登記。(3)附表一所示被繼承人宋禧官所
    有台北市第一信用合作社存款，按附表二分割比例（各五分
    之一）分割為分別共有。(4)訴訟費用由被告負擔。(二)備位聲
    明：(1)附表一所示被繼承人宋禧官所有土地及建物（即編號
    1 至10），准予分割，並按附表一備位聲明之分割比例辦理
    分別共有登記，由原告丁○○、乙○○、丙○○給付被告戊○○、甲○○臺北市大同區○○○路○ 段96號1 、2 、3 樓
    房屋之公告地價各10/100現金。(2)被告戊○○、甲○○應協
    同原告丁○○、乙○○、丙○○，就附表一所示被繼承人宋
    禧官所有大台北商業銀行股份，向大台北商業銀行辦理繼承
    登記，並按附表二分割比例（各五分之一），協同原告丁○○、乙○○、丙○○，辦理分別共有登記。(3)附表一所示被
    繼承人宋禧官所有台北市第一信用合作社存款，按附表二分
    割比例（各五分之一）分割為分別共有。(4)訴訟費用由被告
    負擔。
二、被告則答辯略以：
  (一)被繼承人宋禧官於89年10月2 日，由原告乙○○陪同前往鈞
    院自書遺囑，經鈞院公證處公證人以89年度認字第19938 號
    認證書認證在案，原告乙○○對其內容是否為被繼承人於自
    由意識下親自書寫，絕對充分瞭解，卻隱瞞各兄弟該事實。
  (二)被繼承人生前再三強調對所有繼承人絕對公平分配，此乃眾
    所皆知之事實，當時無工作收入之原告乙○○、丁○○於82
    年均前往大陸福州，就近監督及管理大陸聘用照顧被繼承人
    生活起居褓姆事宜，多年來原告乙○○表面呈現良好，也無
    發覺任何瑕疵，因此取得被繼承人信任。被繼承人之生活起
    居均無能力自理，且記憶力衰退甚為嚴重，無法親字掌管大
    陸、臺灣兩地資產，為免一時失誤造成嚴重損害，考慮由五
    位兄弟中尋適當人選代為管理，認為原告乙○○當時無工作
    ，且對被繼承人之所有財產已充分瞭解，而其他兄弟在臺均
    有事業奔忙，於是規定原告乙○○應恪守被繼承人收支記帳
    良好習慣，任何收支均得詳細記錄，保留支付憑證，並得向
    先父核銷、報備存檔，接受所有兄弟之查核監督，經兄弟認
    同後，被繼承人才將臺灣、大陸所有財產權狀、美金、股票
    、現金存摺、身分證件等物交付原告乙○○，是原告乙○○
    自此掌控被繼承人之財產。
  (三)被告甲○○於93、94年間返大陸福州探視被繼承人，向被繼
    承人報告原告乙○○掌控家產數年以來，無論任何兄弟要求
    ，從未交付來往帳冊給被告過目，而且位於臺灣之不動產似
    有所異動之情況，被繼承人命被告甲○○查證後呈報，並於
    96年3 月簽立委託書即由被告戊○○書立財產分配協議書，
    惟當時原告乙○○均避不見面，因原告丁○○認為應由被繼
    承人簽認始可取信乙○○，被繼承人認可後才予以簽認。
  (四)被繼承人於97年10月間因病重返臺赴新光醫院住院，被告甲○○到院照料被繼承人時，始跟多年避不見面之原告乙○○
    碰面，嗣後被繼承人出院時，主治醫師們均特別交代每星期
    得回診以利追蹤、控制病情，未料原告乙○○利用回診之機
    會，罔顧被繼承人安危，私自帶被繼承人至一信銀行辦理重
    慶北路不動產抵押貸款重新撥款之相關事宜，同時私自帶被
    繼承人離臺返回福州，97年10月23日經被告甲○○察覺，其
    他兄弟才進行一系列阻止行動，並向鈞院提起刑事告訴以維
    護兄弟共同權益，惟基於手足情深，且原告乙○○頗有悔意
    ，由被告甲○○以和解書為憑撤回告訴。然對原告乙○○所
    提父親乃所有兄弟共有，既然父親財產每人均有權繼承等，
    為何照顧責任由他一人承擔，應由兄弟輪流照顧，否則實欠
    公允等語，為免原告乙○○心口不一反覆無常之情況，於是
    原告丁○○向鈞院提出親屬間扶養事宜，經鈞院以97年度家
    調字第929 號進行協調，雙方達成協議並製作協議書以資憑
    證，未料原告乙○○對於協議內容竟置之不理，被告為此深
    感無奈。
  (五)98年3 月26日被告甲○○遵從被繼承人意願返臺，又因原告
    丁○○已將被繼承人居住房屋（即臺北市○○區○○街381
    號4 樓）低於公告現值售出，經兄弟商量將先父送往安養中
    心照料，被告甲○○承諾每日白天均至安養中心陪同父親以
    盡孝道，所有費用由重慶北路三段96號1 樓收入租金支付，
    直至98年8 月10日因被繼承人往生，遺體先行放置於殯儀館
    ，守喪期間一切事宜均由被告甲○○負責，因被繼承人遺願
    欲土葬並與先慈合葬，經風水師挑選墓穴及良辰吉時，才擇
    日於99年3 月17日安葬被繼承人，原告竟稱被告甲○○控制
    被繼承人之遺體長達7 個月以此脅迫原告等人，此乃不實之
    指控。
  (六)守喪期間原告丙○○誤信原告丁○○片面之詞，其二人具名
    提出分割遺產之訴訟，經鈞院以98年度司家調第324 號進行
    調解，雙方已於99年2 月3 日達成協議，原告竟稱被告甲○○當調解委員面前，公然以恐嚇威脅等語，脅迫原告三人於
    非自由意志下簽立分割遺產協議書，原告竟無端編織謊言，
    倘若被告甲○○有上開舉動，調解委員即可以現行犯移送刑
    事偵辦，同時以調解不成立結案，豈可能任由原告丁○○、
    丙○○簽認撤回告訴、調解成立，並於雙方自由意志下簽立
    遺產分割協議書，是該協議書與確定判決有同一效力，原告
    應按該協議書分割遺產，不容原告就同一事實再次提告等語
    ，資為抗辯。並聲明：(1)原告之訴駁回；(2)訴訟費用由原告
    負擔。
三、原告主張兩造之被繼承人宋禧官於98年8 月10日死亡，其繼
    承開始時留有如附表一所示之遺產，兩造均為被繼承人之子
    而為全體繼承人。被繼承人前於89年10月2 日自書遺囑，已
    就其所有之臺北市大同區○○○路○ 段96號1 、2 、3 樓之
    房屋為分配，並經本院公證處公證人以89年度認字第19939
    號認證書認證在案，嗣原告丁○○分別於98年8 月26日及99
    年6 月23日向本院公證處聲請抄錄該自書遺囑等情，此為兩
    造所不爭執，且有除戶謄本、戶籍謄本、繼承系統表、土地
    及建物所有權狀、財政部國稅局遺產稅核定通知書、本院89
    年度認字第19939 號認證書影本等件為證，並有本院公證處
    99年8 月31日士院景證字第0990101666號函在卷可稽，堪信
    為真正。至原告主張原告丁○○、丙○○於98年10月2 日向
    本院起訴請求裁判分割遺產，惟被告甲○○於調解程序中恐
    嚇、脅迫原告丁○○、乙○○，另原告丙○○因不知被繼承
    人先前立有遺囑而陷於錯誤，雙方於99年2 月3 日簽立分割
    遺產協議書，該協議書有無效之原因等情，則為被告二人所
    否認，並以前詞置辯。是兩造間爭點之論斷本件所應審究者
    ，厥為：(一)兩造於99年2 月3 日簽立之分割遺產協議書是否
    有效？(二)原告可否提起本件分割遺產之訴？茲分述如下：
  (一)兩造於99年2月3日簽立之分割遺產協議書是否有效？
    1.查原告丁○○、丙○○先前於98年10月2 日以戊○○、甲○○、乙○○為被告，向本院起訴請求裁判分割遺產，經
      兩造於調解程序中，於99年2 月3 日簽立分割遺產協議書
      ，並由原告丁○○、丙○○撤回起訴，此業據本院調閱98
      年度司家調字第324 號分割遺產事件卷宗查明無訛。
    2.按意思表示之內容有錯誤，或表意人若知其事情即不為意
      思表示者，表意人得將其意思表示撤銷之。但以其錯誤或
      不知事情，非由表意人自己之過失者為限；因被詐欺或被
      脅迫而為意思表示者，表意人得撤銷其意思表示，民法第
      88條第1 項、第92條第1 項前段分別定有明文。次按被脅
      迫而為意思表示，依民法第92條第1 項之規定，表意人固
      得撤銷其意思表示，惟主張被脅迫而為意思表示之當事人
      ，應就此項事實負舉證之責任（最高法院44年台上字第75
      號判例意旨參照）。又按當事人主張有利於己之事實者，
      就其事實有舉證之責任，民事訴訟法第277 條前段定有明
      文。原告主張兩造於本院98年度司家調字第324 號調解時
      ，因原告丙○○不知有遺囑之存在而為錯誤之意思表示，
      另原告丁○○、乙○○則係受脅迫而簽立系爭協議書，但
      為被告所否認，則原告丙○○就其係意思表示錯誤、原告
      丁○○、乙○○就其意思表示係受脅迫而簽立系爭協議書
      乙節，自應負舉證責任。
    3.原告丙○○雖主張其於簽立該協議書前，不知有被繼承人
      所立之遺囑存在，陷於錯誤而簽立該協議書云云，惟其於
      本院審理中陳稱：「（問：向法院起訴分割遺產時，是否
      知道有父親留有遺囑？）當時有聽到很多種版本，每個兄
      弟都說父親有遺囑，因為我從小就沒有過問父親的事情，
      認為有分到遺產是福氣，所以也沒有去瞭解父親的遺囑到
      底是真是假。」、「（問：丁○○有到法院公證處抄錄父
      親遺囑，是否有拿給你看？）沒有。因為我做生意很忙，
      他也沒有告訴我說他有去調閱遺囑的事情。」、「（問：
      你聽到有遺囑時，有沒有去詢問丁○○是否真有遺囑？）
      沒有。」、「（問：98年起訴分割遺產時，你與丁○○並
      列為原告，當時丁○○是否有告訴你，他有到公證處調閱
      遺囑的事情？）是在協議成立之後，他才把正式的遺囑拿
      給我看。因為他說遺囑內容與我們協議的內容落差很大，
      我只知道遺囑有很多版本，但是我沒有去瞭解真正的內容
      。」等語（見本院99年11月4 日言詞辯論筆錄第1 至2 頁
      ），則原告丙○○於98年向本院起訴分割遺產時，其與丁○○並列為原告，衡諸常情，應知曉被繼承人宋禧官立有
      遺囑；甚且原告乙○○主張在本院98年度司家調字第324
      號調解時，被告甲○○拿出委託書給調解委員看時，其有
      提出遺囑，但被被告甲○○搶回去，當時丙○○有在場等
      語（同上筆錄第3 至4 頁）。姑不論被告甲○○是否確有
      搶下遺囑，至少原告丙○○確知悉被繼承人宋禧官遺囑存
      在一事。原告丙○○又陳稱因為做生意很忙而未瞭解該份
      遺囑之真實性，亦可認定係因其自己之過失所致，是原告
      丙○○並無依民法第88條第1 項規定撤銷分割遺產協議書
      意思表示之餘地。
    4.原告乙○○、丁○○主張係遭被告甲○○脅迫而簽立系爭
      協議書云云，但原告丙○○於本院審理中陳稱：「（問：
      你有被脅迫去簽這個分割遺產協議書嗎？）沒有。」、「
      （問：在場你的每一個兄弟有沒有被脅迫簽這份協議書？
      ）沒有被脅迫。」等語（見本院同上言詞辯論筆錄第3頁
      ）；又原告丁○○於本院審理中陳稱：「（問：當時在協
      議書上簽名的時候，是否有人脅迫你？）沒有，只是比較
      大聲。」等語（見本院同上言詞辯論筆錄第4 頁）。原告
      復未舉證證明被告有何脅迫行為，是其主張因受脅迫而為
      調解成立之意思表示，自屬無據。
    5.綜上所述，原告等分別主張錯誤及受詐欺、脅迫而為簽立
      系爭協議書之意思表示，該意思表示有得撤銷之原因，要
      無可取，自不生撤銷之法律效果，是系爭協議書所為分割
      遺產之約定，於兩造間仍屬合法有效存在。
  (二)原告可否提起本件分割遺產之訴？
    1.按繼承人得隨時請求分割遺產。但法律另有規定或契約另
      有訂定者，不在此限，民法第1164條定有明文。且該條所
      指之「分割」，非不得由各繼承人依協議方法為之，苟各
      繼承人已依協議為分割，除又同意重分外，殊不許任何共
      有人再行主張分割（最高法院54年度台上字第2664號判例
      意旨參照）。又共有人就共有物已訂立協議分割契約者，
      縱使拒絕辦理分割登記，當事人亦僅得依約請求履行是項
      登記義務，而不得訴請法院按協議之方法，再為分割共有
      物之判決（最高法院59年台上字第1198號判決意旨參照）
      。
    2.原告固主張其已撤銷系爭分割遺產協議書之意思表示，請
      求重新分割遺產云云，惟被告並未同意。是本院自應審究
      原告之上開主張，是否有理。經查，既然被告並未脅迫原
      告等人簽立系爭協議書之行為，原告丙○○亦無由主張錯
      誤意思表示，原告等人自無撤銷權可言，已如前述。是兩
      造簽訂系爭分割遺產協議書，自應受該協議書內容拘束，
      原告自不許再行主張重新分割遺產甚明。
    3.依據系爭分割遺產協議書約定，就被繼承人宋禧官如附表
      一編號1 至10所示之遺產，兩造間就該房屋及土地之分割
      方案已於99年2 月3 日成立協議，原告即不得再請求裁判
      分割系爭房屋及土地，故原告先位及備位聲明請求裁判分
      割，於法不合，自不應准許。
    4.至如附表一編號11、12所示之金錢及投資股份等遺產，因
      未在兩造上開分割遺產協議書之列，自應按所有繼承人各
      1/5 之應繼分比例取得分別共有而為分割，認此部分遺產
      應由兩造各依如附表二所示之應繼分比例予以分配。
  (三)綜上所述，兩造間就系爭不動產既已達成分割協議，揆諸前
    揭說明，縱使事後認有利益不公而拒絕履行之情形，當事人
    亦僅得依約請求履行協議，而不得再為訴請分割共有物，其
    先位聲明及備位聲明就此部分均無理由，應予駁回。至被繼
    承人所遺之金錢及投資股份，因未在上開分割遺產協議書之
    列，原告之請求為有理由，應予准許，因原告先位聲明及備
    位聲明就此部分均屬相同，本院無庸就其先備位聲明再予分
    別論述，於此敘明。
四、末按各當事人一部勝訴、一部敗訴者，其訴訟費用，由法院
    酌量情形，命兩造以比例分擔或命一造負擔，或命兩造各自
    負擔其支出之訴訟費用，民事訴訟法第79條定有明文。經查
    ，本件原告之訴為一部有理由、一部無理由，本院審酌原告
    請求之勝訴部分僅為遺產之現金及股票部分，金額甚為微少
    ，與原告敗訴金額之比例計算尚不及1 ％，爰諭知本件訴訟
    費用由原告負擔。
五、本件判決基礎已臻明確，兩造其餘攻擊防禦方法及訴訟資料
    ，經本院審酌後，核與判決結果不生影響，尚無逐一論駁之
    必要，併此敘明。
六、據上論結，本件原告之訴為一部有理由、一部無理由，依民
    事訴訟法第79條、第85條第1 項，判決如主文。
中    華    民    國    99    年    11    月    18    日
                    家事庭  法  官  李正紀
以上正本證明與原本無異。
如對本判決上訴，須於判決送達後20日內向本院提出上訴狀。如
委任律師提起上訴者，應一併繳納上訴審裁判費。
中    華    民    國    99    年    11    月    18    日
                            書記官  黃秀雲
附表一：被繼承人宋禧官之遺產
┌─┬─────────┬───┬─────┬───────────┐
│編│   遺產名稱       │面積（│權利範圍  │      分割方法        │
│號│                  │平方公│          ├─────┬─────┤
│  │                  │尺）  │          │先位聲明  │備位聲明  │
├─┼─────────┼───┼─────┼─────┼─────┤
│1 │臺北市○○區○○段│ 732  │1531/10000│丁○○：  │丁○○：  │
│  │二小段13地號      │      │          │29.5/100  │36.875/100│
├─┼─────────┼───┼─────┤          │          │
│2 │臺北市○○區○○段│ 105  │210/10000 │乙○○：  │乙○○：  │
│  │二小段45-1地號    │      │          │23/100    │28.75/100 │
├─┼─────────┼───┼─────┤          │          │
│3 │臺北市○○區○○段│ 82.2 │   全部   │丙○○：  │丙○○：  │
│  │二小段963建號（臺 │      │          │27.5/100  │34.375/100│
│  │北市大同區○○○路│      │          │          │          │
│  │3段96號）         │      │          │戊○○：  │戊○○：  │
├─┼─────────┼───┼─────┤10/100    │0         │
│4 │臺北市○○區○○段│67.99 │   全部   │          │          │
│  │二小段964建號（臺 │      │          │甲○○：  │甲○○：  │
│  │北市大同區○○○路│      │          │10/100    │0         │
│  │3段96號2樓）      │      │          │          │          │
├─┼─────────┼───┼─────┤          │          │
│5 │臺北市○○區○○段│67.57 │   全部   │          │          │
│  │二小段965建號（臺 │      │          │          │          │
│  │北市大同區○○○路│      │          │          │          │
│  │3段96號3樓）      │      │          │          │          │
├─┼─────────┼───┼─────┼─────┴─────┤
│6 │臺北市○○區○○段│ 16   │   全部   │兩造之應有部分各為1/5 │
│  │三小段335地號     │      │          │                      │
├─┼─────────┼───┼─────┼───────────┤
│7 │臺北市○○區○○段│  1   │   全部   │兩造之應有部分各為1/5 │
│  │三小段336地號     │      │          │                      │
├─┼─────────┼───┼─────┼───────────┤
│8 │臺北市○○區○○段│ 13   │   2/15   │兩造之應有部分各為1/5 │
│  │三小段340地號     │      │          │                      │
├─┼─────────┼───┼─────┼───────────┤
│9 │臺北市○○區○○段│  3   │   全部   │兩造之應有部分各為1/5 │
│  │三小段347地號     │      │          │                      │
├─┼─────────┼───┼─────┼───────────┤
│10│臺北市○○區○○段│ 188  │   1/5    │兩造之應有部分各為1/5 │
│  │三小段355地號     │      │          │                      │
├─┼─────────┴───┴─────┼───────────┤
│11│臺北市第一信用合作社存款新臺幣1322元  │兩造之應有部分各為1/5 │
├─┼───────────────────┼───────────┤
│12│大臺北商業銀行股份1000股              │兩造之應有部分各為1/5 │
└─┴───────────────────┴───────────┘
附表二：兩造之應繼分比例
┌───────┬────────┐
│    繼承人    │   應繼分比例   │
├───────┼────────┤
│    丙○○    │      1/5       │
├───────┼────────┤
│    乙○○    │      1/5       │
├───────┼────────┤
│    丁○○    │      1/5       │
├───────┼────────┤
│    戊○○    │      1/5       │
├───────┼────────┤
│    甲○○    │      1/5       │
└───────┴────────┘

司法院資訊處製作；財團法人民間司法改革基金會備份。
